臺灣士林地方法院民事裁定　　　　　　　　99年度法字第50號
聲　請　人　臺北市政府民政局
法定代理人　黃呂錦茹
上列聲請人聲請選任財團法人台北市法雨寺臨時董事事件，本院
裁定如下：
    主  文
聲請駁回。
聲請程序費用由聲請人負擔。
    理  由
一、聲請意旨略以：財團法人台北市法雨寺（下稱法雨寺）於民
    國95年5 月27日召開第7 屆第8 次董監事會議，選任張國泰
    、黃添財、羅建舟、何佶、王秀昭等5 名董事及陳雪霞1 名
    監事，任期自95年5 月27日起至99年5 月26日止。然法雨寺
    於上開會議後，並未檢送相關表件向主管機關即聲請人申請
    董監事變更許可，俟董事張國泰於96年6 月24日死亡，法雨
    寺方於同年月28日召開第7 屆第9 次董事臨時會議，重複改
    選第8 屆董監事，並於99年3 月11日函送聲請人，經聲請人
    以96年8 月3 日北市民三字第09631919800 號函備查在案。
    然上開董監事重複改選與章程規定不符，聲請人乃以96年8
    月17日北市民三字第09631976300 號函撤銷董監事變更之備
    查，法雨寺復於96年9 月14日召開第8 屆第3 次董事會補選
    董事長黃添財，以及於96年9 月16日召開第8 屆第4 次董事
    會補選董事吳博英，惟法雨寺董事王秀昭向鈞院提起訴訟，
    經鈞院96年度訴字第1062號、臺灣高等法院97年度上字第45
    8 號判決宣告上述2 次董事會議決議無效，是法雨寺第8 屆
    合法選任之董事僅餘黃添財、羅建舟、何佶、王秀昭等4 名
    董事。又法雨寺內部董事分歧為2 派，截至其等任期屆滿前
    ，仍未能選任第8 屆董事長，並依章程第14條規定改選第9
    屆董監事，致法雨寺董監事改選、財產變更、預決算申報等
    業務延宕，且已無法善盡財產管理之責，致法雨寺有受損害
    之虞，為使法雨寺財務及業務運作儘速恢復正常，爰依非訟
    事件法第64條第1 項規定，聲請選任法雨寺臨時董事兼董事
    長，並推薦財團法人台北市聖靈寺董事長兼住持今能長老擔
    任之等語。
二、按法人之董事一人、數人或全體不能或怠於行使職權，或對
    於法人之事務有自身利害關係，致法人有受損害之虞時，法
    院因主管機關、檢察官或利害關係人之聲請，得選任臨時董
    事代行其職權，但不得為不利於法人之行為，非訟事件法第
    64條第1 項定有明文。是法人「臨時董事」之選任，係以保
    障法人因董事會不為或不能行使職權，抑或全部董事均無法
    行使職權因而業務停頓致有遭受損害之虞而設。又按股份有
    限公司之董事任期屆滿而不及改選時，延長其執行職務至改
    選董事就任時為止，公司法第195 條第2 項前段定有明文，
    財團法人與屬營利社團法人之公司雖有本質上之差異，但就
    董事（董事會）係執行法人業務並對外代表法人而言，兩者
    並無不同，是於財團法人之董事任期屆滿而不及改選之情形
    ，應得類推適用公司法第195 條第2 項前段之規定，最高法
    院98年度台上字第2350號判決意旨可資參照。
三、經查：
  (一)法雨寺第8 屆董事雖已於99年5 月26日任期屆滿，而有上開
    不能選出第9 屆董事之情事，然觀諸法雨寺章程第14條、第
    15條、第15條之1 、第18條之規定：「本寺設董事5 人、監
    事1 人。董事及監事之產生，由上屆董事長提名候選人，但
    董事長需至少提名有住持資格之人1 名擔任董事，再經由董
    事會選舉之。董、監事（包括董事長）如有失職行為，得經
    董事會罷免之，董、監事如經被罷免同時喪失其資格。董、
    監事任期為4 年連選得連任。董、監事辭職、喪失資格、失
    蹤或死亡等情形，均由董事長提名補選之，其任期以前任所
    餘任期為限。董事會6 個月召開1 次，但董事長認為必要時
    得召集臨時會並任主席，董事會應有董事過半數出席始得開
    會，出席董事過半數同意方得決議」，該章程對於董事任期
    屆滿而無新任董事接任時，原董事是否即當然喪失董事資格
    ，並無明文，民法總則編對此亦未規定，又法雨寺係屬財團
    法人，與營利社團法人之公司雖有本質上之差異，但就董事
    （或董事會）係執行法人業務並對外代表法人而言，兩者並
    無不同，是揆諸上開規定，公司法第195 條第2 項前段之規
    定，於本件財團法人之董事任期屆滿而不及改選之情形，應
    得類推適用。從而，在法雨寺第9 屆董事未及選出前，第8
    屆董事尚非不得繼續執行董事之業務。
  (二)另法雨寺董事黃添財、羅建舟、何佶於99年8 月7 日召開法
    雨寺第8 屆第7 次臨時董事會議，補選吳博英為第8 屆繼任
    董事，並於同年月18日召開法雨寺第8 屆第8 次臨時董事會
    議，選舉吳博英為第8 屆董事長，復於同年月30日召開第8
    屆第9 次臨時董事會議，選舉何佶、羅建舟、吳博英及第三
    人羅秀絨、歐陽可三為法雨寺第9 屆董事，惟第8 屆董事王
    秀昭以第8 屆第7 次、第8 次、第9 次臨時董事會議決議係
    違反章程規定為由，向本院提起宣告補選董事之決議行為無
    效等效訴訟，經本院以99年度訴字第1184號判決勝訴，黃添
    財、羅建舟、何佶、吳博英不服，提起上訴，現由臺灣高等
    法院審理等情，有本院上開民事判決1 份附卷可稽。按宣告
    選舉董監事及補選董事、董事長之決議無效之訴，為形成訴
    訟，須待宣告選舉或補選無效之判決確定時，始產生溯及於
    決議時無效之形成力（最高法院70年度台上字第1809號、86
    年度台上字第772 號、97年度台上字第1078號、第1547號裁
    判意旨參照）。本院99年度訴字第1184號判決既尚未確定，
    自非得逕以上開3 次臨時董事會議決議行為「無效」為由，
    聲請選任臨時董事或董事長。故參照臺灣高等法院暨所屬法
    院98年法律座談會民事類提案第41號研討結果，應待判決確
    定後，再選任臨時董事。
  (三)況依法雨寺捐助及組織章程第14條第1 項、第7 條之規定，
    法雨寺設董事5 人；董事長經由董事中互推一人為之，董事
    長應兼任住持。聲請人僅請求選任釋今能1 人為臨時董事兼
    董事長，與上開章程規定之董事人數、董事長產生方式均屬
    有違。且釋今能已擔任聖靈寺董事長兼住持，是否宜於再擔
    任法雨寺董事長兼住持，亦非無疑。均附此敘明。
四、綜上，本件聲請人為法雨寺聲請選任釋今能擔任臨時董事兼
    董事長，核無必要，應予駁回。
五、依非訟事件法第21條2 項、民事訴訟法第95條、第78條，裁
    定如主文。
中    華    民    國  100     年    10    月    20    日
                  民事第二庭  法  官  王怡雯
以上正本證明與原本無異。
如對本裁定抗告，應於裁定送達後10日內向本院提出抗告狀，並
繳納抗告費新臺幣1,000 元。
中    華    民    國    100   年    10   月    21     日
                              書記官  林冠伶